最高法院民事判決　　　　　　　九十六年度台上字第八七八號
上　訴　人　甲○○
　　　　　　乙○○
共　　　同
法定代理人　癸　○
　　　　　　庚○○
上　訴　人　丙　○
　　　　　　丁　○
共　　　同
法定代理人　辛　○
　　　　　　壬○○
上 列四 人
共　　　同
訴訟代理人　劉錦隆律師
被 上訴 人　戊○○（原名黃金玉）
　　　　　　　　　　住台北市○○○路○段23巷6號
　　　　　　大華證券股份有限公司
　　　　　　　　　　設台北市○○街17號3樓
上 列一 人
法定代理人　己○○　住同上
上列當事人間請求損害賠償事件，上訴人對於中華民國九十五年
七月二十五日台灣高等法院第二審判決（九十四年度重上字第五
六八號），提起上訴，本院判決如下：
    主  文
原判決除假執行部分外廢棄，發回台灣高等法院。
    理  由
本件上訴人主張：被上訴人戊○○原為被上訴人大華證券股份有
限公司（下稱大華公司）重慶南路分公司營業員，其於民國八十
九年十二月十八日任職該公司時，向伊等之被繼承人谷黃金葉詐
稱大華公司有販售83-2期中央政府公債（下稱央債83-2期），致
谷黃金葉向其買受新台幣（下同）八百萬元之央債83-2期債券，
並由戊○○協助谷黃金葉自其銀行帳戶辦理轉帳八百萬元付款事
宜。嗣谷黃金葉於九十二年一月十二日死亡，由伊等繼承其遺產
，谷黃金葉買受之上開債券經戊○○換單後，於九十三年五月二
十一日到期，經伊等向大華公司查詢該債券到期後如何領取，大
華公司竟表示其未賣出該債券予谷黃金葉，中央銀行亦未發行該
債券，伊等始知戊○○以公司名義販賣不實之債券，戊○○向谷
黃金葉詐欺八百萬元之行為，顯因執行職務不法侵害伊等之權利
等情，爰依民法第一百八十四條第一項及第一百八十八條第一項
之規定，求為命被上訴人連帶給付八百萬元及自八十九年十二月
十九日起加計法定遲延利息之判決。
被上訴人戊○○則以：谷黃金葉於七十八年五月間已在大華公司
開戶委託買賣有價證券，伊為當時負責之營業員，未詐騙其買受
上開債券，系爭八百萬元係谷黃金葉因「作丙」關係而借貸，伊
早於九十一年五月起即按月償還十萬元，迄至九十二年一月間谷
黃金葉過世後仍繼續還款，業計清償一百四十萬元等語，資為抗
辯。被上訴人大華公司亦以：伊重慶南路分公司經主管機關許可
之業務並不包括買賣政府公債之證券自營商業務，戊○○祇是證
券營業員，非債券營業員。谷黃金葉未至伊公司開設債券帳戶或
與伊簽訂債券附條件買賣契約，依一般金融慣例，投資人買賣債
券，與業務人員議價後，即應將款項匯入證券商指定之帳戶，谷
黃金葉卻將八百萬元匯入戊○○之個人帳戶。況谷黃金葉自七十
八年起即在伊公司開立帳戶買賣股票，不可能不知款項劃撥制度
，其竟自行將款項匯至戊○○之帳戶內，戊○○行為並非執行伊
公司之職務。又上訴人指戊○○之侵權行為係八十九年十二月十
八日，谷黃金葉至遲於九十年一月六日應知悉該債券交易不存在
，上訴人延至九十三年七月十六日始起訴，其請求權已罹於時效
而消滅。另谷黃金葉如未將款項匯入戊○○帳戶，亦不可能造成
損害，谷黃金葉顯有重大過失，伊得主張過失相抵等語，資為抗
辯。
原審將第一審所為命被上訴人連帶給付六百六十萬元本息敗訴之
判決廢棄，改判駁回該部分上訴人之訴，並維持第一審所為上訴
人其餘部分敗訴之判決，駁回其上訴，無非以：本件上訴人於起
訴時先指稱戊○○於八十九年十二月十八日詐騙谷黃金葉時交付
原證一之賣出成交單，嗣於第一審卻謂原證一是換單後的，其後
復稱八十九年成交單被戊○○收回，當時是原本，九十年是原本
，也被戊○○拿回，我們影印留存，我們手上有一張九十一年原
本各等語，並於九十四年三月三日提出九十一年賣出成交單正本
，旋於同年六月二日提出成交單三紙原本，除上開二紙外，另提
出之89/12/18賣出成交單，戊○○否認是日賣出成交單之原本係
其製作交付，對另二紙（成交日期90/12/18、91/04/22）成交單
係其製作交付谷黃金葉不爭執，但辯稱係樣本，交付者係影本云
云。按上訴人指戊○○於八十九年十二月十八日向谷黃金葉詐騙
，就戊○○交付之債券及其持有者為原本或影本既前後不一，且
拒絕陳述何時發見上開成交單，復未舉證其於九十四年六月二日
提出之89/12/18成交單係戊○○交付，已難認為真正。縱認89/1
2/18成交單係戊○○交付谷黃金葉，依該成交單記載「買方於90
/1/16 賣回」，何以其仍持有該成交單？且上訴人稱90/12/18之
成交單係以89/12/18換單，91/04/22之成交單係以90/12/18換單
而來，若所稱「換單」為真正，何以其仍持有 89/12/18、90/12
/18 之成交單？在在可徵上訴人所述非真。況谷黃金葉於七十八
年五月間起即在大華公司開戶委託買賣股票，其於八十九年十二
月十八日提領八百萬元，轉存入戊○○帳戶時，從事股票買賣達
十餘年，就委託證券商買賣有價證券之交易作業應極熟悉，加上
上訴人自陳由戊○○協助谷黃金葉辦理八百萬元付款事宜，谷黃
金葉提領八百萬元之提款憑條上復有谷黃金葉之簽名、用印，谷
黃金葉自已知悉該八百萬元係轉入戊○○帳戶無疑。次查上訴人
申報谷黃金葉遺產稅時，未將谷黃金葉上開債券申報，有遺產稅
申報書可稽，且上訴人提出之上開債券成交單，均註明「買受人
：谷黃金葉」，若未申報遺產，其繼承人將無法行使權利。又上
訴人所提之戊○○與大華公司經理錄音帶譯文，係擷取部分錄音
內容，自無從以該片斷談話內容認戊○○於八十九年十二月十八
日詐騙谷黃金葉，況該譯文內容戊○○稱因谷媽媽向其要，其乃
利用制式格式製作交割單，其並未承認八十九年十二月十八日詐
騙谷黃金葉等語，上訴人顯未舉證證明戊○○向谷黃金葉詐騙，
所指亦與事理有違。則上訴人依侵權行為之法則，請求被上訴人
連帶給付上述八百萬元本息，即非有據，不應准許等詞，為其判
斷之基礎。
查被上訴人對於上訴人提出之上開三紙債券成交單，雖爭執其製
作交付之原因，然就該三紙成交單之格式及印章均相同一節，似
未爭執，且被上訴人戊○○於第一審即稱：八十九年十二月十八
日之成交單無印象，九十年十二月十八日及九十一年四月二十二
日之二紙成交單係其交付谷黃金葉等語（見一審卷(二)二四頁），
而依上訴人所提戊○○與大華公司經理劉鴻治間之錄音帶譯文復
載明：「（劉鴻治問戊○○）『是用什麼做？是自己製作的嗎？
』（戊○○回以）『啊! 我知道了，因為有一些單據是空白的，
我把內容delete掉』、（劉鴻治問）『有制式的格式？』（戊○
○回答）『對! 像我們手上都有債券基金，就把內容delete掉』
（劉鴻治問）『後來不是有蓋章嗎、對不對？那個章也是影印的
，對不對？蓋好之後影印，還是怎麼樣？』（戊○○答）『章就
是原來的就好了，章不需要再弄啦! 因為章沒辦法弄』」等情（
分見一審卷(一)一○四、一○五頁），則上訴人於原審主張：「戊
○○雖否認八十九年之債券成交單為其製作交付，惟該債券成交
單之用紙及大華公司印文，與戊○○承認為其製作交付之九十年
及九十一年債券成交單完全相同，佐以戊○○與其經理劉鴻治通
電話時，並不否認八十九年之債券成交單為其製作交付谷黃金葉
，足證該債券成交單確為戊○○所製作交付」云云（見原審卷(二)
二○六頁），是否全無足採？即非無再進一步推求之必要。又上
開錄音帶譯文（原證十一），上訴人於第一審即謂該譯文出自大
華公司提出之錄音帶及其譯文（分見一審卷(一)二七、二九、三○
、三四、一○三頁），究竟該譯文是否真實？前後真意為何？是
否有擷取部分錄音內容之情形，均有未明。原審未遑詳為調查明
晰，即臆斷該譯文為擷取片斷之錄音內容，且未說明其所憑以認
定之依據，遽為上訴人敗訴之判決，亦有可議。上訴論旨，執以
指摘原判決不當，求予廢棄，不能認為無理由。
據上論結，本件上訴為有理由。依民事訴訟法第四百七十七條第
一項、第四百七十八條第二項，判決如主文。
中　　華　　民　　國　九十六　年　　四　　月　二十六　日
                      最高法院民事第八庭
                          審判長法官  朱　建　男
                                法官  顏　南　全
                                法官  許　澍　林
                                法官  鄭　傑　夫
                                法官  蘇　清　恭
      本件正本證明與原本無異
                                      書  記  官
中　　華　　民　　國　九十六　年　　五　　月　　四　　日
                                                    Ａ
